臺北高等行政法院判決
　　　　　　　　　　　　　　　　　　　 96年度簡字第738號
原　　　告　甲○○○
被　　　告　臺北市稅捐稽徵處
代　表　人　乙○○處長）住同.
訴訟代理人　丁○○
　　　　　　戊○○
　　　　　　丙○○
上列當事人間因地價稅事件，原告不服臺北市政府中華民國96年
7 月18日府訴字第09670100600 號訴願決定，提起行政訴訟。本
院判決如下：
    主  文
原告之訴駁回。
訴訟費用由原告負擔。
　　事  實  及  理  由
一、事實概要：
  (一)緣原告所有臺北市○○區○○段2 小段408 地號土地（地上
    房屋門牌：臺北本市南港區○○○路○ 段269 巷1 弄7 號4
    樓，下稱玉成段土地）原按自用住宅用地稅率課徵地價稅，
    經被告所轄南港分處查得自民國（下同）76年4 月22日起即
    無原告或其配偶、直系親屬辦竣戶籍登記，不符合自用住宅
    用地要件，乃於95年11月23日以北市稽南港甲字第09530175
    800 號函補徵原告90年至94年系爭土地按自用住宅用地稅率
    與一般用地稅率之差額地價稅，共計新臺幣（下同）27,626
    元。原告及其女兒陳秀芬均不服，申請復查，經被告於96年
    4 月3 日以北市稽法乙字第09630170900 號復查決定：「一
    、陳秀芬部分，復查不受理。二、甲○○○部分，復查駁回
    。」。
  (二)原告於復查申請時主張其於94年6 月22日繼承臺北市○○區
    ○○段2 小段366 地號土地（地上房屋門牌：臺北市南港區
    ○○○路2 段70巷37弄16號5 樓，下稱中南段土地），而其
    戶籍自76年4 月22日即已遷入該址，故該筆土地90年至94年
    應改按自用住宅用地稅率課徵地價稅，並請求以其應退差額
    抵繳補徵稅額，嗣該分處審認原告及其女兒陳秀芬所繼承之
    系爭中南段土地，因90年至94年間未依規定申請按自用住宅
    用地稅率課徵地價稅，故按一般用地稅率課徵90年至94年地
    價稅並無違誤，及於96年4 月16日以北市稽南港甲字第0963
    0215300號函復原告及陳秀芬。
  (三)原告對於被告96年4 月3 日北市稽法乙字第09630170900 號
    復查決定及被告所轄南港分處96年4 月16日北市稽南港甲字
    第09630215300 號函均不服，提起訴願，旋遭駁回。原告仍
    不服，遂提起本件行政訴訟。
二、原告起訴意旨略以：
  (一)原告與配偶名下各有一棟房屋，依法申請一處適用自用住宅
    特別稅率（玉成段土地，原告所有）、另一處按一般稅率（
    中南段土地，配偶所有）。至95年11月15日原告向被告所轄
    南港分處申請變更稅率（互換兩處稅率）時始知玉成段於76
    年4 月22日全戶遷出時已不符自用住宅稅率。當下原告即向
    承辦人員表係誤解法令（以為夫妻只要擇一處適用自用住宅
    稅率即符合規定），同時主張依稅捐稽徵法第28條規定，補
    繳玉成段土地差額，並申退中南段土地溢繳差額，但不為稽
    徵機關所受理。（復查申請及訴願時，原告皆一再重複、聲
    明主張亦遭駁回。）原告並非不願補繳玉成段土地差額，而
    是認為本案實屬納稅人誤解法令所致，稽徵機關僅就玉成段
    土地開出應補繳稅單，而不退差中南段土地溢繳差額，至為
    不公。政府對不諳法令之納稅人既有稅捐稽徵法第28條可適
    用，且被告出版之宣導刊物中，亦教導納稅人要把握自己權
    益，當發現適法錯誤時，可依法申退。何以被告不受理原告
    申請？
  (二)關於訴願決定書之理由七文中，「．．．90年至93年之納稅
    義務人為陳英茂，至94年始變更為訴願人及其女兒陳秀芬，
    故90年至93年之納稅義務人係陳英茂而非訴願人，則訴願人
    遽依稅捐稽徵法第28條規定主張適用法令錯誤，申請退還90
    年至93年溢繳之地價稅稅額，尚有未合．．．」乙節，與事
    實有誤：
    1.繼承人於95年8 月14日始辦竣繼承登記，故94年度之納稅
      義務人仍為陳英茂（有94年度地價稅繳款收據為證）。
    2.原告是申請退還90年至94年溢繳稅額，決定書中理由書五
      ，文中指申退90年至94年，理由七，文中則指90年至93年
      ，前後不一。
    3.稽徵機關指納稅義務人係陳英茂，而非原告及女兒陳秀芬
      ，故不得依稅捐稽徵法第28條規定主張適用法令錯誤申請
      退還90年至94年溢繳稅額。原告曾請教稅捐機關服務人員
      ，如果今日情況相反，納稅義務人陳英茂需補繳差額，稅
      捐稽機關不會因納稅義務人死亡而停課，仍會對繼承人追
      繳差額。既然繼承人有義務繳納被繼承人生前之稅額，相
      對亦應享有申退差額之權利才是。稽徵機關不該只要求人
      民盡義務，又剝奪人民之權利。此點原告及女兒陳秀芬皆
      曾於申請復查時主張過，然稽徵機關以陳秀芬非法律上之
      利害關係人為由拒不受理其申請，原告不服。再論，稅法
      規定夫妻自有一棟房屋時，僅能擇一處適用自用住宅特別
      稅率，（可見在此法律形同將夫妻綁為一體），因此原告
      認為夫妻之任何一方應當都有權依稅捐稽徵法第28條規定
      主張適用法令錯誤，申請退還溢繳差額。
  (三)關於訴願決定書之理由五，「．．．又不論陳英茂或訴願人
    及其女兒均未依土地稅法第41條規定，於每年（期）地價稅
    開徵40日前提出適用特別稅率申請，原處分機關南港分處審
    認系爭土地90年至94年應按一般用地稅率課徵地價稅，乃否
    准訴願人申請退還90年至94年溢繳之差額地價稅，亦屬有據
    。」文中指稱90年至94年無人提出申請，正可說明納稅人當
    時尚處於誤解法令中，不知已適法錯誤，仍持續溢繳稅額。
    90年至94年無人提出申請僅能表示該期間稽徵單位按一般用
    地稅率課徵無誤，並不能引為拒絕納稅人請求依稅捐稽徵法
    第28條提出申請之理由。（稅捐稽徵法第28條規定於繳納稅
    款之日起5 年內申請即可）如前述原告至95年11月15日始知
    適法錯誤，若90年至94年會提出申請，現何來溢繳差額可退
    ？顯見本案屬納稅義務人適用法令至為明確。又文中所稱無
    人提出申請乃指無人依土地稅法第41條規定提出申請，而原
    告卻是主張本案為納稅適法錯誤，應依稅捐稽法第28條規定
    ，更正稅率補繳玉成段差額，申退中南段土地溢激差額。課
    納雙方對本案屬性認定不同，適法見解歧異。
  (四)就法而言，稽徵機關在無明確事證下便主觀否定本案原屬納
    稅人適法錯誤之事實，剝奪（不受理）原告依稅捐稽徵法第
    28條規定提出申請權利，當屬違法。就理而言，本案一直以
    來皆一處按自用住宅稅率，另一處按一般用地稅率誠實繳納
    ，善盡國民義務並無巧取避稅之舉，單純因納稅人不諳法令
    造成錯誤，現法令給予納稅人更正機會，既無損國家稅收不
    影響社會公義。據悉，歷年來類似認定自用住宅稅率爭議案
    件屢見不鮮，同樣誤解法令者更不在少數，稽徵機關若能朝
    更簡化便民方式處理，當可減少訟源，化解民怨。原告應有
    權利申請適用稅捐稽徵法第28條規定，同時申辦應補繳差額
    及退還溢繳差額。為此，請求撤銷訴願決定及原處分。
三、被告答辯則以：
  (一)查原告所有玉成段土地，原經被告所轄南港分處按自用住宅
    用地稅率核課地價稅在案。嗣經該分處查得系爭房屋自76年
    4 月22日起，即無原告或其配偶、直系親屬設籍，核與土地
    稅法第9 條規定適用自用住宅用地特別稅率之規定不符，此
    有戶口名簿、戶政連線除戶資料及戶政連線戶籍資料等附卷
    可稽，亦為原告所不爭執，依財政部80年5 月25日台財稅第
    801247350 號函釋：「．．．說明：二、．．．『（一）依
    土地稅法第17條及第18條規定，得適用特別稅率之用地，於
    適用特別稅率之原因、事實消滅時，應自其原因、事實消滅
    之次期起恢復按一般用地稅率課徵地價稅。．．．』．．．
    」規定，應自次期恢復按一般用地稅率核課地價稅，是該分
    處依稅捐稽徵法第21條第1 項第2 款及第2 項規定核定應補
    徵系爭土地90年至94年按自用住宅用地稅率與一般用地稅率
    之差額地價稅，洵屬有據。
  (二)次查系爭中南段土地原為原告之夫陳英茂所有，陳英茂於94
    年6 月22日死亡後，原告及其女兒陳秀芬於95年8 月14日辦
    竣繼承登記，此有地籍資料查詢建物標示部、原告戶口名簿
    及戶政連線戶籍資料等影本在卷可憑，因系爭中南段土地90
    年至93年之納稅義務人係陳英茂，又不論陳英茂或原告及其
    女兒均未依土地稅法第41條第1 項規定，於每年（期）地價
    稅開徵40日前提出申請適用特別稅率，該南港分處審認系爭
    土地90年至94年應按一般用地稅率課徵地價稅，乃否准原告
    申請退還90年至94年溢繳之差額地價稅，亦屬有據。
  (三)原告主張因其適用法律錯誤，致玉成段住處無戶籍登記，指
    摘被告只補不退，違反公平原則乙節，經查依前揭土地稅法
    第9 條規定，符合自用住宅用地要件者，除須無出租或供營
    業用外，尚須土地所有權人或其配偶、直系親屬於該地辦竣
    戶籍登記，始足當之。系爭玉成段土地之地上房屋自76年4
    月22日起即無原告或其配偶、直系親屬設籍，已如前述，並
    為原告所自承，是該土地已非土地稅法第9 條規定所定之自
    用住宅用地。據此，該分處依前開規定補徵系爭土地90年至
    94年按自用住宅用地稅率與一般用地稅率之差額地價稅，核
    屬適法。又依土地稅法第41條第2 項規定係因有關課稅要件
    事實，例如戶籍遷出等事項，多發生於納稅義務人所得支配
    之範圍，稅捐稽徵機關掌握困難，為貫徹公平合法課稅之目
    的，因而課納稅義務人申報協力義務，亦有司法院釋字第53
    7 號解釋可資參照。準此，原告自有依上述規定向稅捐稽徵
    機關申報之協力義務，故原告前開主張，顯係誤解法令，委
    難採憑。
  (四)原告主張自76年4 月22日起即將戶籍遷入系爭中南段土地之
    地上建物，因納稅義務人適用法令錯誤，依稅捐稽徵法第28
    條規定應退還90年至94年溢繳之地價稅差額乙節，經查系爭
    中南段土地90年至93年之納稅義務人為陳英茂，至94年始變
    更為原告及其女兒陳秀芬，故90年至93年之納稅義務人係陳
    英茂而非原告，則原告遽依稅捐稽徵法第28條規定主張適用
    法令錯誤，申請退還90年至93年溢繳之地價稅稅額，尚有未
    合。又依土地稅法第41條第1 項規定，得適用特別稅率之用
    地，土地所有權人應於每年（期）地價稅開徵40日前提出申
    請，準此，原告既未依上述規定於上開一定期限向被告提出
    適用特別稅率之申請，被告乃按一般用地稅率課徵系爭中南
    段土地地價稅，自無違誤。原告前開主張，顯係誤解法令，
    委難採憑。從而，被告所轄南港分處原核定補徵90年至94年
    地價稅，核與前揭規定及財政部函釋並無不合，而訴願決定
    遞予維持，亦無違誤，請求依法駁回原告之訴。
四、按稅捐稽徵法第21條規定：「稅捐之核課期間，依左列規定
    ：．．．二、依法．．．應由稅捐稽徵機關依稅籍底冊或查
    得資料核定課徵之稅捐，其核課期間為5 年。．．．在前項
    核課期間內，經另發現應徵之稅捐者，仍應依法補徵或並予
    處罰，在核課期間內未經發現者，以後不得再補稅處罰。」
    ；第22條第4 款規定：「前條第1 項核課期間之起算，依左
    列規定：．．．四、由稅捐稽徵機關按稅籍底冊或查得資料
    核定徵收之稅捐，自該稅捐所屬徵期屆滿之翌日起算。」；
    第28條規定：「納稅義務人對於因適用法令錯誤或計算錯誤
    溢繳之稅款，得自繳納之日起5 年內提出具體證明，申請退
    還；逾期未申請者，不得再行申請。」。次按土地稅法第9
    條規定：「本法所稱自用住宅用地，指土地所有權人或其配
    偶、直系親屬於該地辦竣戶籍登記，且無出租或供營業用之
    住宅用地。」；第16條第1 項規定：「地價稅基本稅率為千
    分之十。．．．」；第17條第1 項規定：「合於左列規定之
    自用住宅用地，其地價稅按千分之二計徵：一、都市土地面
    積未超過三公畝部分。二、非都市土地面積未超過七公畝部
    分。」；第41條規定：「依第17條及第18條規定，得適用特
    別稅率之用地，土地所有權人應於每年（期）地價稅開徵40
    日前提出申請，逾期申請者，自申請之次年期開始適用。前
    已核定而用途未變更者，以後免再申請。適用特別稅率之原
    因、事實消滅時，應即向主管稽徵機關申報。」。再按財政
    部80年5 月25日臺財稅第801247350 號函釋：「主旨：依土
    地稅法第17條及第18條規定，得適用特別稅率之用地，於適
    用特別稅率之原因、事實消滅時，應如何恢復一般稅率課徵
    地價稅一案，請依說明二會商結論辦理。說明：二、本案經
    邀集有關機關會商獲致結論如下：『（一）依土地稅法第17
    條及第18條規定，得適用特別稅率之用地，於適用特別稅率
    之原因、事實消滅時，應自其原因、事實消滅之次期起恢復
    按一般用地稅率課徵地價稅。．．．』」。
五、查原告所有玉成段土地，原經被告所轄南港分處按自用住宅
    用地稅率核課地價稅在案。嗣經該分處查得系爭房屋自76年
    4 月22日起，即無原告或其配偶、直系親屬設籍，核與土地
    稅法第9 條適用自用住宅用地特別稅率之規定不符，此有戶
    口名簿、戶政連線除戶資料及戶政連線戶籍資料等附卷可稽
    ，亦為原告所不爭執，是被告所轄南港分處核定應補徵系爭
    玉成段土地90年至94年按自用住宅用地稅率與一般用地稅率
    之差額地價稅，洵屬有據。
六、原告主張中南段土地已經伊與女兒陳秀芬於95年8 月14日辦
    理繼承登記取得所有權，而伊全戶也早於76年4 月22日即已
    遷入，此中南段土地自得適用自用住宅稅率核課地價稅，原
    告不知應為申請，乃誤解法令，自得依稅捐稽徵法第28條請
    求退稅云云。惟依前揭土地稅法第41條規定，土地所有權人
    對於得適用特別稅率之用地，應於每年（期）地價稅開徵40
    日前提出申請，逾期申請者，自申請之次年期始有適用。另
    按司法院釋字第537 號解釋文指出「有關課稅要件事實，多
    發生於納稅義務人所得支配之範圍，稅捐稽徵機關掌握困難
    ，為貫徹公平合法課稅之目的，因而課納稅義務人申報協力
    義務」，雖係就房屋稅減半優惠所為之解釋，惟其理由書揭
    櫫：「惟稅捐稽徵機關所須處理之案件多而繁雜，且有關課
    稅要件事實，類皆發生於納稅義務人所得支配之範圍，其中
    得減免事項，納稅義務人知之最詳，若有租稅減免或其他優
    惠情形，仍須由稅捐稽徵機關不待申請一一依職權為之查核
    ，將倍增稽徵成本。因此，依憲法第十九條『人民有依法律
    納稅之義務』規定意旨，納稅義務人依個別稅捐法規之規定
    ，負有稽徵程序之申報協力義務，實係貫徹公平及合法課稅
    所必要。觀諸土地稅法第四十一條、土地稅減免規則第二十
    四條相關土地稅減免優惠規定，亦均以納稅義務人之申請為
    必要，且未在期限前申請者，僅能於申請之次年適用特別稅
    率」，顯已說明於課稅實務上，遇有關於各類稅賦之減免事
    由時，納稅義務人應有申報協力義務。倘納稅義務人未盡其
    申報協力義務，自不得主張應適用優惠稅率。本件原告對於
    其就中南段土地未提出自用住宅稅率之申請一節，並不爭執
    ，則揆諸前開規定暨說明，本件稽徵機關自無可能以自用住
    宅稅率核計中南段土地之地價稅，是中南段土地歷年來地價
    稅核課處分並無適用法令錯誤之情事。本件原告未於期限內
    提出申請盡其協力義務，乃其不知法令所致，尚不得據此指
    摘原處分有違反法令之處。
七、從而，原處分於法並無違誤，訴願決定予以維持，亦無不合
    ，原告仍執前詞，訴請撤銷原處分及訴願決定，為無理由，
    應予駁回。又本件為簡易訴訟事件，爰不經言詞辯論，逕為
    判決，併予敘明。
據上論結，本件原告之訴為無理由，爰依行政訴訟法第98條第1
項前段、第233 條第1 項、第236 條，判決如主文。
中　　華　　民　　國　　96　　年　  12　　月　 31  　 日
                                第四庭法  官　李　玉　卿
上為正本係照原本作成。
本件以訴訟事件所涉及之法律見解具有原則性者為限，始得於本
判決送達後20日內向本院提出上訴狀並表明上訴理由，如已於本
判決宣示後送達前提起上訴者，應於判決送達後20日內補具上訴
理由（均按他造人數附繕本），且經最高行政法院許可後方得上
訴。
中　　華　　民　　國　　96　　年　　12　  月　 31　　 日
                                      書記官  楊  怡  芳
